【裁判字號】    94,家上,96
【裁判日期】    950103
【裁判案由】    離婚等
【裁判全文】
臺灣高等法院民事判決                  94年度家上字第96號
上  訴  人  甲○○
訴訟代理人  江仁俊律師
被 上 訴人  乙○○
上列當事人間請求離婚等事件，上訴人對於中華民國94年3月21
日臺灣板橋地方法院93年度婚字第1408號第一審判決提起上訴，
本院於94年12月20日言詞辯論終結，判決如下：
    主  文
原判決廢棄。
上開廢棄部分，被上訴人在第一審之訴駁回。
第一、二審訴訟費用由被上訴人負擔。
    事實及理由
一、被上訴人起訴主張：伊與上訴人於民國（下同）74年12月1
    日結婚，兩造並於79年11月29日共同收養李鏐安（女）、李
    家成（男）為養子女，另於90年2月9日生有長男李家宇。然
    上訴人經常趁機對李鏐安毛手毛腳，並偷看李鏐安洗澡，甚
    至在簽唱會時對李鏐安及其黃姓同學上下其手，李鏐安日漸
    長大成人後，長達四年來，伊每天必須擔心李鏐安遭上訴人
    侵犯；又上訴人經常在家中客廳看A片，並將色情書刊公開
    擺放在客廳酒櫃，完全不理會是否對家中未成年之子女產生
    不良影響；另93年8月26日，伊工作到晚上11點回到家，竟
    遭上訴人暴力相向等，已造成伊身心俱受重創等，而受有不
    堪同居之虐待，且顯然破壞兩造間共同生活之圓滿及幸福，
    兩造婚姻業已發生破綻，爰依民法第1052條第1項第3款、同
    條第2項之規定，求為命准兩造離婚，併定由伊行使或負擔
    對於未成年子女李鏐安、李家成及李家宇權利義務之判決。
    原審為被上訴人全部勝訴之判決，上訴人不服，提起上訴。
    被上訴人並於本院聲明：上訴駁回。
二、上訴人則以：李鏐安自幼為伊收養，親子間互動難免身體碰
    觸，伊並未對李鏐安毛手毛腳，亦未趁簽唱會時對李鏐安及
    其同學上下其手，被上訴人不願與伊同床，乃在房間加裝內
    鎖，又為圓謊而在廁所透氣孔加貼對條；又被上訴人所稱之
    色情書刊，均係明星拍攝合法販售之寫真集，且因被上訴人
    不願履行同居義務已長達3年之久，伊每次求歡均被拒絕，
    只能透過深夜看限制級影片解決生理需求；另93年8月26日
    伊質問被上訴人為何晚歸，因被上訴人態度惡劣，伊一時氣
    憤固抓住被上訴人衣服質問，然隨即鬆手，伊未對被上訴人
    施暴，並否認被上訴人所提出診斷證明書所載傷勢係伊所造
    成，兩造間雖偶有爭吵，但尚不足以構成不堪同居之虐待，
    或重大離婚之事由，況且被上訴人有與人通姦生子，其事由
    亦應由被上訴人負責，僅伊得請求離婚，且伊至少要扶養一
    個未成年子女等語，資為抗辯。並於本院聲明：(一)原判決廢
    棄。(二)上開廢棄部分，被上訴人在第一審之訴駁回。
三、查兩造係於74年12月1日結婚，現婚姻關係仍存續中，兩造
    並於79年11月29日共同收養李鏐安（女）、李家成（男）為
    養子女，嗣另於90年2月9日育有一子李家宇，有被上訴人所
    提兩造及子女李鏐安、李家成、李家宇戶籍謄本為證（見原
    審卷10-11頁），且為上訴人所不爭，堪信為真實。
四、按維護人格尊嚴與確保人身安全，為我國憲法保障人民自由
    權利之基本理念。增進夫妻情感之和諧，防止家庭暴力之發
    生，以保護婚姻制度，亦為社會大眾所期待。民法第一千零
    五十二條第一項第三款所稱「不堪同居之虐待」，應就具體
    事件，衡量夫妻之一方受他方虐待所受侵害之嚴重性，斟酌
    當事人之教育程度、社會地位及其他情事，是否已危及婚姻
    關係之維繫以為斷。若受他方虐待已逾越夫妻通常所能忍受
    之程度而有侵害人格尊嚴與人身安全者，即不得謂非受不堪
    同居之虐待。又所謂不堪同居之虐待，係指予以身體上或精
    神上不可忍受之痛苦，致不堪繼續同居者而言。如非客觀上
    已達於此程度，不容夫妻之一方任意請求與他方離婚（參照
    司法院釋字第372號解釋及最高法院69年度台上字第3168號
    判決意旨）。查被上訴人主張上訴人趁機對李鏐安毛手毛腳
    ，並偷看李鏐安洗澡，甚至在簽唱會時對李鏐安及其黃姓同
    學上下其手，使伊每天必須擔心李鏐安遭上訴人侵犯，且上
    訴人在家中客廳看A片、公開擺放色情書刊，暨93年8月26日
    對其暴力相向等，使伊受有不堪同居之虐待等情，為上訴人
    所否認。經查：
  (一)證人即兩造之女李鏐安於原審證稱：「在我國小三年級的時
    候養父在家裡對我毛手毛腳，當時我請養父幫我在背部擦藥
    ，雙手從後面繞到前面摸我胸部一下，當時讓我感到很不舒
    服就走開了，擦藥的時候我只是把衣服後面拉起來，但是養
    父把手伸到我胸前衣服裡面摸。我從國一開始養父就偷看我
    洗澡及上廁所，直到我國一下學期發現父親從門下方的透氣
    孔偷窺，當時我在洗澡，那次剛好發現有一個臉在那邊偷窺
    ，我就把門打開人站在門後，頭伸出去看，結果看到養父在
    門口那邊站起來，我問養父在這裡做什麼，養父並沒有說話
    ，我很生氣，就把門關上，這件事情我有跟母親講。（是否
    照片上這個透氣孔〈見原審卷13頁〉？提示）是的。上面用
    膠布貼起來的是，我跟母親講過，母親貼上去的。另外還有
    一次早上我在上廁所，父親也是偷窺被母親發現，這是在我
    跟母親講過幾個星期的事情。另外我在客廳沙發上睡覺的時
    候，父親會對我亂摸，讓我覺得很不舒服，我醒來發現胸前
    的扣子被解開了，雖然我有近視但還是可以看得出父親從我
    身旁離開，後來我很害怕就到我弟弟房間睡午覺，但也發現
    被摸的很不舒服，醒來看到都是養父在旁邊，但養父說是要
    幫我蓋被子，當時是夏天，根本不需要，有時候弟弟也會在
    旁邊一起睡覺。……」等語（見原審卷46-47頁），復於本
    院證稱：於簽唱會時，確實有發生同學黃梅玲被摸的事等語
    （見本院卷76頁）；另兩造之子李家成亦證稱「去年我和姐
    姐及姐姐同學去看簽唱會，父親帶我們去的，我比較高看得
    到，姐姐的同學比較矮，由我父親抱起來看，我姐姐的同學
    在回家的路上跟我姐姐及我說父親有摸她的身體。」等語（
    見原審卷58頁），是依前述二證人所言，上訴人對兩造之女
    李鏐安及其友人固有不當之舉止，惟被上訴人自陳其自91年
    起即知悉上訴人對李鏐安有前開不當之舉，且於李鏐安洗澡
    時叫李家成幫忙看門，四年來，李鏐安每日與被上訴人同睡
    ，甚至在房間門內部加裝鎖鑰、貼封廁所透氣孔隙來預防上
    訴人之侵害、偷窺等語（見本院卷127頁、原審卷5頁），並
    有被上訴人所提出之房間門內部加裝鎖鑰、貼封廁所透氣孔
    隙照片可憑（見原審卷12-13頁），是被上訴人對上訴人之
    不當行為已採取防範措施；另上訴人主張被上訴人自93年8
    月間離家後，未成年子女仍與上訴人同住等情，為被上訴人
    所不爭，核與證人李鏐安所稱其住校，假日回去與上訴人同
    住等語（見本院卷76頁）相符，則被上訴人於91年間發現上
    訴人對未成年子女李鏐安有不當行為後，尚且讓李鏐安與上
    訴人同住達二年之久，且被上訴人於93年8月間離家後，亦
    仍任由李鏐安與上訴人同住，顯然上訴人對李鏐安之不當行
    為，並未危及兩造婚姻關係之維繫  而有造成被上訴人精神
    上不堪同居之虐待甚明。至有關上訴人趁簽唱會機會摸李鏐
    安同學部分，係偶發事件，在無其他情狀相佐之情況下，尚
    非可充作兩造不能長久共同生活之緣由。故上訴人主張其惟
    恐上訴人侵犯李鏐安，致其心神不寧而無法與被上訴人繼續
    生活云云，自不足採。
  (二)證人李鏐安證稱：「…。另外養父還會看一些限制級的頻道
    或光碟，都是在我們還沒有睡覺的時候，有時在客廳看，有
    時候在臥房，大約十點、十一點，我們也會看到，我會覺得
    很不舒服，這種情形我看到很多次，弟弟也看過，有時候必
    須由養父簽聯絡簿的時候就會看到，有次弟弟看到跟母親說
    ，母親出去客廳請養父不要看，養父卻說叫我們不會不要到
    客廳來。…」等語（見原審卷47頁）、證人李家成證稱：「
    …。有時候我會在客廳看到父親在客廳看Ａ片，這種情形有
    一、兩次，這都是晚上九點鐘左右的時間，這一、兩次是在
    四、五年前我國小的時候。…」等語（見原審卷58頁），是
    上訴人觀看Ａ片之時間經未成年子女發現者，次數非多，且
    係在子女突然前來互動時（如要求簽聯絡簿時）之突發狀況
    ，事後亦知要求子女遠離可觀看之範圍，則上訴人亦知觀看
    Ａ片時須避免子女在場，以免對子女造成不良影響。另有關
    寫真集置於客廳酒櫃部分，觀諸被上訴人所提之照片顯示（
    見原審卷14頁），兩造之未成年子女僅可看到該寫真集書側
    之書名標示，未經翻閱實未能觀看其內容，雖上訴人任意放
    置此類書籍可能誘使子女翻閱，然被上訴人於離家前，兩造
    共居一室，其亦可輕易自行收妥，以避免子女遭誘惑而翻閱
    。故上訴人在家中客廳看A片、公開擺放色情書刊等，僅生
    教養是否疏失，且該疏失，亦得由被上訴人輕易避免、預防
    ，要難認已使被上訴人受有精神上不堪同居之虐待。
  (三)被上訴人主張93年8月26日，因工作到晚上11點回到家，遭
    上訴人暴力相向等情，固提出診斷證明書影本一件為證。惟
    觀諸該診斷証明書所載（見原審卷15頁），被上訴人之應診
    日期為93年8月30日，則距被上訴人所稱遭傷害之時間已有
    3-4日，則診斷證明書所載之傷勢「1頭部外傷2頸部挫傷3右
    上臂挫傷併二處皮下瘀青（3×2公分及1×1公分）」，是否
    為上訴人毆打所致，要非無疑，雖上訴人自陳當日確曾抓住
    被上訴人衣服質問晚歸，然其隨即鬆手等語（見原審卷30頁
    ），亦非可據以認定前開傷勢係上訴人所致，況且證人李鏐
    安證稱未見過上訴人毆打被上訴人等語（見原審卷47頁），
    是縱依被上訴人所言曾於93年8月26日遭上訴人毆打，亦僅
    屬偶發衝突，且傷勢亦未見嚴重，於客觀上尚難認已侵害被
    上訴人之人格尊嚴與人身安全，而使被上訴人受有不堪同居
    之虐待。被上訴人此部分之主張，亦不足採。
  (四)綜上所述，被上訴人主張其受有不堪同居之虐待，均不足採
    ，其據以請求准予兩造離婚，自屬無據。
五、按民法第1052條第2項所稱「有前項以外之重大事由，難以
    維持婚姻者」，係抽象的、概括的離婚事由，此乃緣於74年
    修正民法親屬編時，為因應實際需要，參酌各國立法例，導
    入破綻主義思想所增設。但其事由應由夫妻一方負責者，僅
    他方得請求離婚，是其所採者為消極破綻主義精神，而非積
    極破綻主義。關於「難以維持婚姻之重大事由」，其判斷之
    標準為婚姻是否已生破綻而無回復之希望。而婚姻是否已生
    破綻無回復之希望，則應依客觀之標準，即難以維持婚姻之
    事實，是否已達於倘處於同一境況，任何人均將喪失維持婚
    姻意欲之程度而定。至於同條項但書所規定「難以維持婚姻
    之重大事由應由夫妻之一方負責者，僅他方得請求離婚」，
    乃因如肯定有責配偶之離婚請求，無異承認恣意離婚，破壞
    婚姻秩序，且有背於道義，尤其違反自己清白（clean hands
    )之法理，有欠公允，同時亦與國民之法感情及倫理觀念不
    合，因而採消極破綻主義。倘該重大事由，夫妻雙方均須負
    責時，應比較衡量雙方之有責程度，僅責任較輕之一方得向
    責任較重之他方請求離婚，如有責程度相同時，雙方均得請
    求離婚，始屬公允，是責任較重之一方應不得向責任較輕之
    之他方請求離婚。又夫妻間苟已發生足使「婚姻難以維持之
    重大事由」，縱不符同條第1項所列各款情形，自仍得依上
    開第2項規定訴請離婚（最高法院94年度台上字第115號、86
    年度台上字第1050號判決意旨參照）。查兩造婚後，除前述
    上訴人對李鏐安之不當行為，及在家中客廳看A片、公開擺
    放色情書刊，暨被上訴人自93年8月間離家等外，另上訴
    人主張被上訴人自幼子李家宇出生後，即不願履行同居義務
    已長達3年，其每次求歡均被拒絕，嗣於93年8月7日拔取李
    家宇之數根毛髮與上訴人作ＤＮＡ親子血緣鑑定，鑑定結果
    上訴人並非李家宇之父親，心中痛苦萬分，始知被上訴人不
    守婦道，在外與人有姦情等情（見原審卷27、29頁），有上
    訴人提之出ＤＮＡ鑑定報告書影本一份為證（見原審卷36頁
    ），且為被上訴人所不爭執。被上訴人主張上訴人把前開
    ＤＮＡ鑑定報告給被上訴人親友看，讓被上訴人覺得很難堪
    ，兩造已有4年未有夫妻性生活等語（見原審卷52頁、本院
    卷33頁），亦為上訴人所不爭。被上訴人自陳原判決附件
    一係其於一年前李家宇尚未驗出ＤＮＡ與上訴人不合時所寫
    等語（見原審卷一51-52頁），而上訴人亦稱被上訴人於94
    年1月31日當庭所提出如原判決附件二之字條，為其所寫等
    語（見原審卷60頁）。然婚姻係一男一女之兩性結合，以組
    織家庭，共同生活為目的以觀，兩造對子女之教養已有歧異
    ，而被上訴人亦有與他人通姦並於90年2月9日生有一子李家
    宇，並自李家宇出生後兩造即未再同居，被上訴人更於93年
    8 月間離家後，迄今也無何互動，再觀之兩造所書予對方如
    原判決附件一、二之內容，及開庭時兩造互為指摘，兩造不
    僅主觀上婚姻維持之意願薄弱，而客觀上夫妻間應存之相互
    扶持、誠摯相愛之對待義務，早已名存實亡，任何人處於相
    同情況下，均將喪失維持婚姻之意欲，而有難以維持婚姻之
    重大事由，而此項重大事由，經考量其成因、擴大、終至無
    可回復之結果，本院認兩造均有可歸責之處。然因被上訴人
    自90年2月9日生下幼子李家宇前10個月（以一般正常懷胎計
    算），即於89年年中與他人相姦，生下李家宇之後即拒絕與
    上訴人同房，並進而於93年8月間離家；而上訴人雖自未成
    年子女李鏐安國小三年級起即有不當之舉，如前所述，惟被
    上訴人自陳係自91年間始知悉等情（見本院卷127頁），經
    本院審酌兩造可歸責事由發生之時間、態樣及對造知悉之時
    間等，認造成兩造婚姻破綻之重大事由，應由被上訴人負較
    重之責任，揆諸前開說明，被上訴人自不得依民法第1052
    條第2項之規定，對責任較輕之上訴人請求離婚。
六、綜上所述，被上訴人依民法第1052條第1項第3款及同條第2
    項規定訴請判決離婚，為無理由，應予駁回。又被上訴人離
    婚之訴既無理由，則其附帶請求關於離婚後定兩造未成年子
    女李鏐安、李家成、李家宇權利義務行使負擔部分已失所依
    附，應併予駁回。原審判命准兩造離婚及酌定未成年子女權
    利義務之行使或負擔由被上訴人任之，自有未洽。上訴意旨
    指摘原判決不當，求予廢棄改判，為有理由。自應由本院予
    以廢棄改判，如主文第二項所示。
七、據上論結，本件上訴為有理由，爰判決如主文。
中    華    民    國    95    年    1     月    3     日
                  民事第十六庭審判長法  官 黃騰耀
                                    法  官 黃國永
                                    法  官 李媛媛
正本係照原本作成。
如不服本判決，應於送達後20日內向本院提出上訴書狀，其未表
明上訴理由者，應於提出上訴後20日內向本院補提理由書狀（均
須按他造當事人之人數附繕本）上訴時應提出委任律師或具有律
師資格之人之委任狀；委任有律師資格者，另應附具律師資格證
書及釋明委任人與受任人有民事訴訟法第466條之一第一項但書
或第二項（詳附註）所定關係之釋明文書影本。
中    華    民    國    95    年    1     月    4     日
                                    書記官 秦仲芳
附註：
民事訴訟法第四百六十六條之一（第一項、第二項）：
對於第二審判決上訴，上訴人應委任律師為訴訟代理人。但上訴
人或其他法定代理人具有律師資格者，不在此限。
上訴人之配偶、三親等內之血親、二親等內之姻親，或上訴人為
法人、中央或地方機關時，其所屬專任人員具有律師資格並經法
院認為適當者，亦得為第三審訴訟代理人。

司法院資訊處製作；財團法人民間司法改革基金會備份。
